【裁判字號】    89,台上,1777
【裁判日期】    890412
【裁判案由】    違反公職人員選舉罷免法
【裁判全文】
最高法院刑事判決                              八十九年度台上字第一七七七號
    上  訴  人  甲○○
                乙○○
右上訴人等因違反公職人員選舉罷免法案件，不服台灣高等法院台中分院中華民國八
十九年一月五日第二審判決（八十八年度上訴字第二一二六號，起訴案號：台灣南投
地方法院檢察署八十八年度偵字第一一八、七三七號），提起上訴，本院判決如左：
    主  文
原判決撤銷，發回台灣高等法院台中分院。
    理  由
本件原判決認定上訴人甲○○為南投縣縣議員，與上訴人乙○○係夫妻，共同於民國
八十七年度第四屆立法委員選舉期間，為登記第九號山地原住民立法委員候選人林春
德幫忙助選，甲○○並擔任林春德競選總部在信義鄉之負責人，金榮照（已判刑確定
）為南投縣信義鄉鄉民代表，亦為林春德助選，金榮照乃請託居住於信義鄉雙龍村有
投票權之原住民米日騰、全女儉（已判刑確定）夫妻，在雙龍村幫忙為林春德拉票，
嗣因八十七年十二月一日至二日間，米日騰、全女儉向金榮照要求，有村民反應如沒
有錢，則不願意投票與林春德，金榮照為使林春德順利當選，乃於八十七年十二月三
日下午五時五十七分許，以電話向甲○○表示上情，金榮照即與甲○○、乙○○共同
基於對於有投票權之人，交付賄賂，而約其為一定投票權行使之犯意聯絡，甲○○與
金榮照約定，由金榮照前往其位於南投縣水里鄉圳頭巷五十九之四十二號住處，金榮
照依約前往後，隨即由乙○○將新台幣（下同）五百元之鈔票共一萬五千元現金，交
付與金榮照，使金榮照得以每票五百元之價格向雙龍村有投票權之人行賄。金榮照於
取得資金後，亦於八十七年十二月三日晚間九時二十八分許，前往米日騰、全女儉夫
妻位於南投縣信義鄉光復巷六十二號住處，除回應米日騰、全女儉夫妻許以投票與候
選人林春德所要求之賄賂外，米日騰、全女儉亦與金榮照共同基於對於有投票權之人
，交付賄賂，而約其為一定投票權行使之犯意聯絡，由金榮照將上開一萬五千元交付
米日騰，金榮照並以米日騰家中電話向甲○○回報賄款已經送達。而米氏夫婦取得上
開款項後，即依約以每票五百元之價格向雙龍村有投票權之人行賄，米氏夫妻並依約
於原判決附表所列之時間地點內，交付賄賂與原住民幸珠美、甘美英、全超民、幸振
武、幸文義、全珍寶與米文龍等人（均已判刑確定），餘款則為米日騰、全女儉花用
殆盡。嗣米文龍在犯罪未經發覺前，於八十七年十二月五日持所收得之一千五百元賄
款，向南投縣警察局信義分局自首投票受賄罪之犯行，經台灣南投地方法院檢察署檢
察官指揮法務部調查局派駐台灣南投地方法院檢察署之查賄執行小組人員循線追查，
進而查獲上情，並扣得上開賄款一千五百元，及甲○○所有供其等為上開犯行所用之
「山地原住民立法委員林春德輔選估票統計」壹疊，暨電話簿、輔選記事資料、輔選
幹部資料、輔選幹部組織表、邀請函各一份、記事本三本等物等情。因而撤銷第一審
判決，改判論處上訴人等共同連續對於有投票權之人，交付賄賂罪刑，固非無見。
惟查：(一)、有罪之判決書，對於有利被告之證據不採納者，應說明理由，為刑事訴訟
法第三百十條第二款所明定。故有罪判決書對於有利被告之證據如不加以採納，又未
說明其理由，即有判決理由不備之違法。原判決認定上訴人等共同交付一萬五千元予
共犯金榮照，用以交付米日騰持向他人賄選等情。但金榮照經法務部調查局作測謊鑑
定結果，認「金榮照稱(一)沒給米日騰買票錢。(二)沒幫林春德買票之測試呈情緒波動反
應，應係說謊」、「以緊張高點法詢問何人交付買錢時，以『潘秘書』反應最大，研
判係潘秘書所為」（見台灣南投地方法院檢察署八十七年度選偵字第一號影印卷第一
二四頁），上開鑑定結果，認非上訴人等交付一萬五千元賄款予金榮照，自係有利上
訴人等之證據，何以不足取，原判決未說明其理由，逕予摒棄不加採納，顯有可議。
(二)、犯公職人員選舉罷免法第九十條之一第一、二項之罪，其預備或用以行求、期約
或交付之賄賂，不問屬犯人與否，沒收之，該法第九十條之一第三項定有明文。故該
賄賂除已費失外，均應宣告沒收。原判決理由二說明上訴人等經金榮照、米日騰交付
幸珠美、甘美英、全超民、幸振武、幸文義、全珍寶之賄款，均已花費無餘，而無從
為沒收之諭知。但原判決事實欄並未明確認定、記載該賄款已費失，是其理由之說明
失其依據，亦有未合。又第一審已於八十八年九月八日裁定將第一審判決原本及正本
之主文、事實及理由欄內之「估價單」更正為「估票單」，原審不查，而以本案並無
扣押「估價單」，認第一審判決諭知沒收「估價單」，為有違誤，作為撤銷改判理由
之一，亦有疏誤。上訴意旨指摘原判決違法，尚非全無理由，應認有發回更審之原因
。
據上論結，應依刑事訴訟法第三百九十七條、第四百零一條，判決如主文。
中      華      民      國    八十九    年      四      月     十二     日
                              最高法院刑事第九庭
                                  審判長法官  張  信  雄
                                        法官  賴  忠  星
                                        法官  張  清  埤
                                        法官  李  伯  道
                                        法官  陳  世  雄
      右正本證明與原本無異
                                              書  記  官
中      華      民      國    八十九    年      四      月     十四     日


司法院資訊處製作；財團法人民間司法改革基金會備份。
